【裁判字號】    92,重上更(一),1
【裁判日期】    920708
【裁判案由】    給付工程款
【裁判全文】
臺灣高等法院臺南分院民事判決  九十二年度重上更(一)字第一號    Ｋ
      上  訴  人  嘉義縣民雄鄉公所
      法定代理人  甲  ○  ○
      訴訟代理人  黃  曜  春  律師
      被  上訴人  毅贏營造股份有限公司  設彰化縣員林鎮○○路五三四號
      法定代理人  丁  ○  ○  .
      訴訟代理人  楊  漢  東  律師
      複  代理人  陳  培  芬  律師
右當事人間請求給付工程款事件，上訴人對於中華民國八十九年八月二十五日臺灣嘉
義地方法院八十七年度重訴字第八八號第一審判決提起上訴，經最高法院第一次發回
更審，本院判決如左：
    主    文
原判決除確定部分外廢棄。
右開廢棄部分，被上訴人在第一審之訴及其假執行之聲請均駁回。
第一、二審訴訟費用（除確定部分外），及發回前第三審訴訟費用，由被上訴人負擔
。
    事    實
甲、上訴人方面：
一、聲明：求為判決
  (一)原判決不利於上訴人之部分均廢棄。
  (二)右廢棄部分，被上訴人在第一審之訴及假執行之聲請均駁回。
二、陳述：
  爰針對最高法院發回意旨，分別提出理由如下：
  (一)依兩造均不爭執形式與實質真正之附表一「營繕工程現況結算總表」（下稱「現
    況結算總表」）記載，被上訴人已施工與圖相符之工程款（即「現況結算總表」
    之Ａ部分），金額僅為三千六百三十七萬八千八百三十七元，而上訴人業已給付
    三千九百零三萬二千五百六十元。換言之，上訴人給付之工程款，業已超過被上
    訴人施工與圖相符部分之工程款至明，應無再給付義務。
  (二)至於被上訴人施工與圖不符部分（即「現況結算總表」之Ｂ部分），其項目、金
    額暨其他費用如附表二所示，合計金額達一千二百七十六萬四百五十八元，均屬
    兩造合約第三十二條所稱「未按圖施工部分」，依兩造合約第三十二條規定，「
    如足以影響安全結構者，應拆除重做，不影響安全者，除不予計價外，再予扣除
    六倍之罰款」。故此，附表二所示被上訴人「未按圖施工之部分」，應全部不予
    計價。是被上訴人請求上訴人給付「未按圖施工部分」之價金，即無理由。
  (三)依力鼎技術顧問公司（下稱力鼎公司）之設計，進行整地挖方工程時，應向下挖
    至十公尺，然被上訴人僅向下挖至九公尺，未至預定之高程深度，而將底層高程
    提高，被上訴人所挖出之土方量，自然減少，亦因此無剩餘預留土，此乃自然之
    理。
  (四)本垃圾掩埋場工程分二期，第一期工程位於前開地號山谷之較底部，第二期工程
    則依第一期原設計各平台層高程位置為基點，往外圍延伸向上興建，以擴大垃圾
    場容量。故而被上訴人辯稱垃圾掩埋場施工時，已挖到工程用地之週邊，再擴大
    挖地範圍就已有台電鐵塔道路等鄰地設施，根本不可能再擴大挖土之施工範圍云
  云，顯然未明瞭場址之設計方式，且與事實不符，蓋第二期工程還要依第一期之
    完工進度，向上往外施工，請參閱圖件，便可明晰。
  (五)又擋土牆係就垃圾場第一期工程所闢建道路，結合施工現地而興建，其高度依設
    計圖高度興建，與土方挖掘之多寡，二者根本風馬牛不相干，被上訴人將之援引
    其未少挖土方之依據，實令人不解。又被上訴人辯稱：扶壁擋土牆完工後外形與
    原設計圖不符，該爭議在施工過程就有發現，且有召開協調會云云。上訴人否認
    施工過程中有開過協調會，被上訴人應提出該協調會之時間地點及書面資料。倘
    有召開被上訴人所指稱之協調會，力鼎公司豈會於八十六年九月四日工期已屆之
    後，發文請被上訴人就後扶壁式擋土牆之三角形後扶壁，依設計圖說改善處理？
    復於八十七年五月廿七日函覆被上訴人時，要求委請鑑定後再予辦理呢？故被上
    訴人謂兩造就前開扶壁式工程所為協調會，視同有變更原合約之效力云云，顯屬
    無據。
  (六)上訴人鑑於施工工期拖延甚久，垃圾場使用遙遙無期，乃於八十七年一月廿六日
    ，依據工程合約第十九條規定，先就(一)掩埋區底層至Ａ型排水溝間不透水布、不
    織布、蛇籠。(二)場內ＰＣ道路Ａ線。(三)掩埋場內污水集氣設施、迴車道等，先行
    驗收，並未針對挖土方數量、水溝長度、擋土牆扶壁形狀驗收，此觀工程部分驗
    收記錄便明。而上開未先行驗收部分，既有瑕疵，且已多次要求改善，上訴人主
    張工程瑕疵之擔保，自屬合法。
  (七)至於被上訴人辯稱本件垃圾場用地，未實際測量，致預留土堆置部分有誤差，則
    有證人乙○○之證詞可加澄明，被上訴人前開所辯，亦屬無據。
三、證據：除援用歷審所提證據外，補提掩埋場本體平面配置圖影本、底層高程較設
    計圖高，致土方少挖之說明、民雄鄉公所函稿、力鼎公司八十六年九月四日函、
    八十七年五月廿七日函、工程部分驗收記錄各乙件為證。
甲、被上訴人方面：
一、聲明：求為判決：駁回上訴。
二、陳述：
  (一)上訴人之上訴理由指稱：兩造對「現況結算總表」之形式與實質真正不爭執，此
    項上訴理由與事實不符。被上訴人自原審及鈞院更審前之二審訴訟中，即一再否
    認本件工程有少挖土方、少做水溝及少做污水收集井高度，至於完工後之結果，
    與原設計內容有誤差，係因力鼎公司當初設計之數據有誤，並非被上訴人少做。
  (二)本件工程究竟有無少挖土方，此項疑點由工程完工後所使用之不透水布總面積及
    擋土牆高度，兩者均有符合原設計之數量與高度，即可獲得答案。本件垃圾掩埋
    場之容量，應以底部面積乘以高度為準，被上訴人完工所使用不透水布之底部面
    積，既然與設計之數量相符，被上訴人所完工之擋土牆高度也未短少，足証被上
    訴完工之內容並未少做，垃圾掩埋場之容量並未短少。上訴人一再主張垃圾掩埋
    場之容量有減少，只是以土方有少挖作為推論之依據，但是本件工程土方並未少
    挖，而是顧問公司當初設計時沒精確計算垃圾掩埋場用地之高程，才造成誤解。
    有關此項問題之解釋及答辯理由請參照更審前被上訴人在九十年三月二日所提出
    之準備理由狀。
  (三)況證人乙○○於鈞院曾證述：縱使土方之挖方有所短少，但不超過設計數量百分
    之十，仍屬合理之誤差範圍。且力鼎公司設計當時，管理室所在位置因為有水，
    無法測量，故管理室底下沒有測量，管理室是填了十幾米高土方才填起來。由右
    開二項証人陳述重點，可判斷被上訴人之挖方沒有少挖，而係管理室下方之填方
    超出預估數量，造成施工過程中沒有預留土堆置，並非被上訴人少挖。既然垃圾
    場掩埋區頂部與底部之高度差距，與設計之高度差距相同，縱使底部高層上升，
    但因頂部高層亦相對上升，可見被上訴人挖除之土方數量沒有減少，預留土堆置
    數量減少，是因管理室下方填土數量超出預估數所致。否則挖除土方之高度差距
    與設計高度差距相同，縱使高層位置不同，數量也不該會比設計數量減少。至於
    乙○○供稱管理室下方填土數  量原本即在設計時即有估算在內，此項供詞前後
    矛盾。既稱設計時未有測量該處之高層，無法測量，如何估算填土方數量？退步
    言，依乙○○之証詞，縱使本件挖方有比設計工程數量減少，亦屬合理誤差範圍
    ，上訴人無權就此部分對被上訴人扣罰違約金。事實上，力鼎公司未實地測量之
    範圍，尚不止於管理室下方，力鼎公司僅僅就現場外圍現況道路測量，其他掩埋
    場區範圍，則因完全無法測量而未實際測量，只用五千分之一比例尺航測圖放大
    至一千分之一比例尺之地形圖，套繪所測得之外圍道路地形圖後描繪而得，並以
    此估算工程數量，此項事實有力鼎公司八十九年三月十日函覆上訴人之報告內容
    可稽。由上開証據足証証人乙○○供稱現場有用光波測量，顯非實在。
  (四)上訴人主張完工後之水溝長度，比顧問公司設計之長度短，屬被上訴人未按圖施
    工之瑕疵，此項主張並無理由。依設計圖之水溝長度，原本即屬概估無法精確計
    算，故本件合約亦有約定，完工後按實做數量計價。設計圖上水溝所圈繞之形狀
    並非正圓形或正方形，而係不規則形狀，故設計時不可能正確精算水溝長度。況
    且本件工程之垃圾掩埋場，施工時已挖到工程用地之周邊，如再擴大挖地範圍，
    就有台電鐵塔道路等鄰地設施，根本不可能再擴大挖土之施工範圍，故被上訴人
    已完全按顧問公司之指示位置施工，完工後之水溝長度與顧問公司設計時之數據
    不符，係因原設計與土地現況不符，不是被上訴人未按圖施工。如果被上訴人就
    水溝之長度，有未按圖施工而造生短做之情形，何以沿著水溝鋪設之掩埋場底部
    不透水布，使用之面積並未短少？故本件工程完工之水溝長度與設計長度所產之
    不一致，並非完工內容有瑕疵，而係設計內容所使用之數據有錯誤，造成設計內
    容有矛盾，如果要依設計之水溝長度施工，勢必還要擴大開挖之土地範圍而挖到
    鄰地之設施鐵塔道路，且造成掩埋場底部所使用之不透水布面積，超出原設計面
    積，豈非變成被上訴人另一項底部面積施工內容與設計不符？
  (五)至於扶壁式擋土牆，固然完工後之外形與原設計外形不符，但此項爭議在施工過
    程即已發現，且兩造曾召開協調會，最後被上訴人也照協調會結論履行，証明擋
    土牆扶壁之形狀變更不影響結構安全。契約雙方當事人履約過程，就工程內容變
    更所為會議結論之意思表示，應視同有變更原合約之效力，被上訴人已按協調會
    結論履行，上訴人豈有罰款之理？如果還要課以罰款，當初被上訴人拆掉重建不
    是更有利嗎？退一步而言，如果本件工程有瑕疵，因本件工程在全部完工前，上
    訴人即有部分驗收，驗收時上訴人對挖土方數量、水溝長度及擋土牆扶壁形狀等
    問題，均未主張有瑕疵，上訴人自無從再對被上訴人主張瑕疵。
三、證據：除援用歷審所提證據外，補提力鼎公司八十九年三月十日函影本乙件，並
    請求履勘現場及聲請傳訊證人丙○○、乙○○。
    理    由
一、被上訴人主張伊承攬上訴人發包之「民雄鄉垃圾衛生掩埋場第一期工程」（下稱
    系爭工程），總工程款六千二百萬元，依約上訴人應每隔三十日曆天，就被上訴
    人實際完工部分，估驗給付百分之九十工程款，八十六年六月間，伊已完成全部
    工程，上訴人已開始使用垃圾場，但上訴人卻以工作內容有瑕疵為由，未依約估
    驗付款，依據力鼎公司編製之標單計價，被上訴人已完成四千九百二十九萬四千
    五百三十六元之工程，上訴人僅估驗給付三千九百零三萬零二百五十六元，爰依
    承攬契約之法律關係，求為命上訴人給付一千零二十六萬四千二百八十元，並加
    計自八十七年九月廿一日起算之法定利息等語（被上訴人於原審請求上訴人給付
    一千零二十六萬四千二百八十元及遲延利息，經原審判決上訴人應給付被上訴人
    六百八十五萬零一百三十五元及法定遲延利息後，駁回被上訴人其餘請求，被上
    訴人就其敗訴部分聲明不服，經本院判決駁回上訴，被上訴人就此部分再提起上
    訴，亦經最高法院駁回上訴，是被上訴人前開敗訴部分，已告確定。而上訴人就
    其敗訴部分提起上訴，本院前審就原判決命上訴人給付超過六百零五萬三千三百
    五十一元本息部分廢棄，駁回上訴人其餘上訴，上訴人就其敗訴部分不服提起第
    三審上訴，最高法院就該部分廢棄發回更審，是本院審理範圍，為上訴人應給付
    被上訴人六百零五萬三千三百五十一元本息部分）。
二、上訴人則以：系爭工程，依設計監造之力鼎公司所提出之「現況結算總表」計算
    ，被上訴人已完成工程之工程款，僅三千六百三十七萬八千八百三十七元，被上
    訴人其餘工程，或有短作，或未按圖施工，經伊定期催告被上訴人修補，被上訴
    人未加修補，伊依合約約定，就短少及未按圖施作之部分，除全部不予計價外，
    扣除六倍之罰款，合計應扣款二千三百二十五萬二千二百五十七元，經扣款後被
    上訴人已無工程款可請求等語，資為抗辯。
三、被上訴人主張其承包上訴人發包之系爭工程，總工程款六千二百萬元，上訴人已
    給付三千九百零三萬二百五十六元，被上訴人於八十七年九月卅日，以存證信函
    終止契約等事實，業據其提出工程合約書、存證信函各一件為證（詳原審卷(一)六
    至二十頁），復有上訴人所提四次估驗計價單、嘉義縣環保局核撥第四次估驗款
    函文等足參（詳原審卷(一)三七至四九頁），並為上訴人所不爭，堪信屬實。茲被
    上訴人主張，上訴人尚積欠其工程款請求給付，上訴人則以該工程款或不計價或
    被處扣處六倍罰款已無餘額置辯，是本件應審究者，乃被上訴人已施作未領款之
    工程款數額若干？上訴人主張不計價、罰款若干為可採？
四、經查：
  (一)兩造於終止系爭工程契約後，上訴人已委請原設計監造系爭垃圾埸之力鼎公司就
    被上訴人施作工程部分結算其金額，力鼎公司乃於八十七年十二月一日，提出如
    附表一所示之「現況結算總表」，將被上訴人施工情形，概分為Ａ（即「已施工
    與圖相符」之部分）、Ｂ（即「已施工與圖不符」之部分」、Ｃ（即「尚未施工
    」之部分）、Ｔ（即「現況總數」）四部分。原審法官詢問兩造於對於「現況結
    算總表」之意見，兩造均陳稱：對該表形式及實質真正，均不爭執，且兩造計算
    方式均引用該表所載內容（詳原審卷(一)九四頁背面、一０六頁），參以被上訴人
    於原審中，更自認確實有施工與圖不符之情形（詳原審卷(二)七五頁背面），被上
    訴人於本審辯稱：未少挖土方、短作水溝長度及少作污水收集井高度，非但為上
    訴人所否認，且與原審辯論筆錄所載內容相背。查上開結算表係力鼎公司所提出
    ，力鼎公司既係設計監造單位，顯有工程專業能力，其依施工現況所為計算，應
    屬客觀公正，即被上訴人於原審審理時，亦二次陳明認同該結算表，則其未提出
    任何證據證明足以推翻上開工程表內容，且其又未能証明其施工完全與圖相符，
    ，應認上訴人提出附表一所示「現況結算總表」，所載被上訴人施工狀況為真實
    ，被上訴人上開主張，自不足採。
  (二)惟被上訴人於本院審理時另主張：上訴人提出「現況結算總表」之Ｂ部分（即「
    已施工與圖不符」），係因力鼎公司於設計時，因鄉民抗爭而無法實際測量掩埋
    區範圍，僅以航測後放大之地形圖，套繪所測得之外圍道路地形圖，再加以描繪
    而得，並以此估算工程數量及工地高程，致契約所訂之挖方土量、剩餘預留土量
    、污水收集井之高程與場外排水溝長度，與實際施作數量有所出入，該誤差不可
    歸責於被上訴人。至於扶壁式擋土牆，完工後之外形固與原設計外形不符，但兩
    造在施工期間即曾為此召開協調會，並變更工程契約內容，被上訴人亦按變更後
    之結論履行，上訴人自無扣款之理等語。惟查：
    (1)系爭工程設計無誤：
      上訴人主張「現況結算總表」所列Ｂ部分工程，其中掩埋區整地工程，整地
        挖方，故無剩餘預留土等語。被上訴人則以：施工前因鄉民抗爭，上訴人並
        未實際測量掩埋區範圍，致設計之高程有誤，而影響實際挖方量等語抗辯。
        基此，系爭工部分，因被上訴人未按圖施工，致少挖土方量八六０四立方公
        尺，又因少挖土方程是否曾實際測量？測量所得之高程，是否有誤差？即為
        爭點所在。查證人乙○○（即力鼎公司協理）於本院更(一)到庭證述：我負責
        內部作業設計及建檔業務，但施工前及施工中，我有去現場，系爭掩埋區是
        山谷地形，三面是山，出口是山溝封閉，當時是整個封閉的區域。當初在設
        計時，確實有鄉民抗爭，但還是有去現場測量，那時「是要配合國道第二高
        速公路（下稱二高）」，參考二高的測量資料，做出設計評差。【整個圖面
        若是沒有測量，是無法標示高程點，且系爭工程的高程，是要配合二高，掩
        埋場不可以高過二高的斜坡面】。我們測量現場是用光波測量，輸入電腦就
        可以算出體積、面積。除了目前管理室的底下，因為施工前有水無法測量外
        ，其他整個廠區都有測量等語（詳本院更(一)卷九一、九二、九四、九五頁）
        。證人乙○○既能詳述掩埋場施工前之地形地貌，並能說明當時係以何種方
        式測量現場，更明確指出除目前管理室下方，因積水而未予測量外，其他掩
        埋區均有測量等情，則證人乙○○倘非親臨現場，並參與實地測量，豈能就
        掩埋區狀況如此瞭然？況系爭掩埋場又不得超過二高之斜坡面，倘未實際測
        量掩埋區，定出精準之高程點，又如何能參考二高測量資料，做出設計評差
        ？是證人乙○○證稱力鼎公司有實際測量掩埋區乙節，應認屬實。
      力鼎公司於施工前，既有實地測量，惟依測得數據所定之高程，是否有誤差
        可能？證人乙○○證述：「高程是指高於海平面的高度，是國家規定的絕對
        高程，不是被上訴人所說的相對高程，本件是以ＧＰＳ技術，並援引進場道
        路，再以電腦算出，高程、座標做出來，是以絕對高程來算出數量，不是相
        對高程，沒有海平面的誤差。當時到現場有與被上訴人公司提及那裡是高程
        。設計要挖到哪裡，就是要挖到那裡，若是沒有理由不挖到設計預定的高程
        ，並非設計有誤，而是施工與設計不符等語。」（詳本院更(一)卷九四、九五
        頁）。足證系爭工程所定之高程，不會因海平面高度不同而有誤差。本院復
        參以力鼎公司設計之高程，果真有錯誤，則被上訴人所有工程之施工高程，
        應均與設計不符為是，然被上訴人就擋土牆部分，既能按設計之高程施工，
        何以整地挖方與污水收集井部分之高程，獨獨設計錯誤？是被上訴人前揭所
        辯，顯與事實不符，其辯稱設計有誤云云，不足採信。
      證人丙○○（被上訴人之現場管理人員）於原審雖證稱：施工過程中有發覺
        如按施工圖去做，沒辦法收尾，即設計單位就外圍道路有實測，其內之掩埋
        區及水處理場之現況沒有實際套繪。因當初未實際套繪，所以中途有變更設
        計等語。」（詳原審卷２一０一頁）。其於本院更(一)審更證述：由於當時有
        抗爭，故未實際測。當時用衛星測量，取幾點衛星定點測量是不準的，沒有
        實際測量，就無法確定挖方及填方。「我沒有少挖土方，反超過合約所定挖
        方數量，多挖的部分，填在沒有算在設計內的地方，例如管理室下方的填方
        部分」，設計沒有算到，預留土方當然滅少等語（詳本院更(一)卷一二０頁）
        。惟查，證人丙○○僅係被上訴人現場管理人員，對於力鼎公司於施工前之
        實際測量地點，當無所知悉，然證人丙○○於本院更(一)審中，竟能具體指出
        力鼎公司未將目前「管理室下方」之填方算入設計，致其將挖方填入管理室
        下方，導致預留土方減少等情，則證人丙○○對前一次準備程序中，證人乙
        ○○證述未測量管理室下方乙節，是否加以穿鑿針貶，已容人質疑。再參以
        挖方及填方數量，都有算錢乙節，業據證人丙○○於本院更(一)審陳明在卷等
        語（詳本院更(一)卷一二０頁），則以被上訴人在商言商之立場，何以未有任
        何工程管制，未顧及合約所定之預留土方數量，反將所挖土方不斷填入未設
        計在內之處所，徒失可計價之土方工程款？足見證人丙○○所述，與常情有
        違，無足憑採。
      被上訴人另辯稱：掩埋區整地工程其中整地挖方及預留土堆置、污水收集工
        程及場外排水溝工程所施作數量較約定短少，係因上訴人委託之力鼎公司設
        計之內容與土地現況不符，並非可歸責於伊云云，並以上訴人提出附於原審
        卷之力鼎公司函內容為據（詳原審(二)卷六十頁以下）。然查，該力鼎公司函
        說明第二點及第三點固分別記載：「本公司於設計階段因公所當時未取得民
        眾認同設置衛生掩埋場，本公司測量人員雖經幾次前往現場測量，均遭當地
        民眾阻撓，僅完成現場外圍現況道路測量，至於場區內農作物部份之地形圖
        則無法完成測量．．．故本公司設計描繪之現況地形圖及工程數量與實際現
        況地形及工程數量可能有誤差．．．」及「整地挖土方數量減少，乃是原設
        計地形與實際現況地形有出入所致」等語。惟該函說明第二點亦載明：「．
        ．．故本公司設計時乃參考五千分之一比例尺航測圖放大至一千分之一比例
        尺之地形圖，套繪本公司所測得外圍道路地形圖後描繪而得，並以此估算工
        程數量」等語，可見力鼎公司於設計之初，曾參考航測圖放大之地形圖套繪
        現場地形，雖航測圖與設計當時之土地現況圖未必相符，然被上訴人既未就
        該二者究有何差異（其地形係較現況凹或凸等），及其差異是否足以造成施
        作上開工程時，無法按原設計圖施工等節，舉證以實其說，即難僅憑上開力
        鼎公司函所載內容，遽認系爭工程未按圖施工部分，係因設計內容與土地現
        況不符之因素所致，附此說明。
    (2)附表二所示施工與圖不符部分，被上訴人有可歸責原因
      按承攬人完成工作，應使其具備約定之品質，無減少或滅失價值或不適於通
        常或約定使用之瑕疵，為民法第四百九十二條所明定，此乃有關承攬人瑕疵
        擔保責任之規定，而該瑕疵擔保責任係屬法定責任，並不以承攬人有故意或
        過失為必要，亦即承攬人應負無過失責任，亦不因定作人另委有監工之人，
        而得減輕或免除其責任。若因可歸責於承攬人之事由，致工作發生瑕疵，則
        同時發生不完全給付之問題，此時定作人除得請求修補或解除契約或請求減
        少報酬外，依同法第四百九十五條規定並得請求損害賠償。查系爭工程之設
        計，並無錯誤，已如前述，則被上訴人未按圖說施工，其施工與圖不符部分
        （即「現況結算總表」Ｂ部分），自有可歸責之事由。況該工程既具有未按
        圖施工之瑕疵，縱使可認係不可歸責於被上訴人，揆諸前開說明，被上訴人
        對瑕疵仍應負瑕疵擔保責任，故不論系爭工程未按圖施工部分，究否可歸責
        於毅贏公司，上訴人均得依民法第四百九十四條及兩造所訂合約第三十二條
        約定主張減少報酬及罰款。
      被上訴人辯稱：其鋪設在掩埋區之不透水布總面積，與設計數量相符，足證
        其並未少挖土方，其所挖土方數量與設計相符。惟查，系爭垃圾掩場場之址
        ，為一果園與竹雜林混合之坡地，地勢由東北向西南方向逐次遞減，海拔高
        度介於一三０至九０公尺間，有上訴人所提掩埋場本體平面配置圖為證（詳
        本院更(一)卷一０五頁）。準此，因垃圾場場址為山谷地形，越往上，山坡面
        積自然越大，故被上訴人雖未挖至底部預定之高程，然因上層山坡面積較大
        ，故鋪設於山坡之不透水布總面積，即得與設計之數量相符。惟因被上訴人
        未挖至預定之高程，底層的土方因而少挖，此乃當然之理，被上訴人遽以不
        透水布總面積相符，主張未少挖土方云云，要無可採。
        被上訴人另主張稱：證人乙○○證述，土方量誤差在百分之十以內是合理的
        ，則本件挖方量及預留土方量，與設計數量之差距，既在百分之十以內，當
        屬合理誤差範圍，不應扣款及罰款等語。惟查，證人乙○○就土方量之合理
        誤差百分比，固曾為上開証言，然前提在於，被上訴人須先按設計施工，挖
        到設計預定之高程深度後，倘所挖土方數量與設計數量有差距，才探究是否
        屬合理誤差。況證人乙○○於本院更(一)審亦證述：本件承包商沒有把樹砍下
        來整地工程，土方誤差是有的可能，但本件是沒有挖到預定的高程，土方增
        減，即非因誤差之故，而是因為沒有挖到底部高程等語（詳本院更(一)卷九六
        頁）。基此，被上訴人既少挖兩米半之深度，而未挖至預定之高程，其因此
        少挖土方數量，更導致減少預留土方數量，至為顯然。被上訴人未省思其短
        作工程，反辯稱誤差在合理範圍內，顯本末倒置，其所辯無足採。
        被上訴人復辯稱：力鼎公司說與設計不符之土方數量，結算後按實際數量增
        減價格等語，然為證人乙○○所否認，是被上訴人空言主張上訴人及力鼎公
        司同意迨結算後，按照實際數量，增減價格云云，亦無足採。
      另掩埋場擋土牆工程中，後扶壁式擋土牆扶壁部分，因被上訴人未按圖施工
        ，完工後形狀與設計不符部分，有由力鼎公司出具之「應扣款計算表」乙紙
        附卷可憑（詳本院上訴卷一三六頁），且為被上訴人所不爭執，被上訴人雖
        於原審提出大連結構技術事務所函一份（詳原審卷(二)八五頁以下），抗辯此
        部分工程並未短少，亦無瑕疵云云，惟被上訴人未按圖施工，即應負瑕疵責
        任，已如前述，況該函主旨謂：有關系爭工程之「扶壁式擋土牆」形狀不符
        乙案，依目前現行土壤力學及結構設計理論之推演計算結果，發現該扶壁之
        「形狀不符」因素，應不致影響其結構安全等語，而上訴人委由國立嘉義大
        學就系爭擋土牆之結構安全進行鑑定，並提出鑑定報告書乙件（詳本院上訴
        卷九四頁以下），依該鑑定報告書結論謂：「1.擋土牆經安定及結構分析結
        果，於狀況一時其滑動安全係數在地震時不合規範之標準，但因本擋土牆已
        在使用中，故應無破壞之疑慮。2.擋土牆經安定及結構分析結果，於狀況二
        時其設計斷面尺寸合乎設計規定。3.擋土牆經安定及結構分析結果，於狀況
        三時其設計斷面尺寸不合乎設計規定。」等語，兩者之結論迥不相同，然前
        開由被上訴人所提大連結構技術事務所鑑定意見，係針對系爭扶壁式擋土牆
        之扶壁形狀不符，是否會影響結構安全所為，而由上訴人所提國立嘉義大學
        鑑定報告，則就土壤採樣作構造物安定分析及結構分析，並就不同情況時，
        設計斷面尺寸是否合乎規定加以分析。惟不論該二份鑑定意見內容為何，均
        無礙於該項工程未按圖施工之事實。從而，被上訴人執前揭大連結構事務所
        函鑑定意見所為抗辯，因與其未按圖施工之事實無涉，自不能為其有利之認
        定。
      被上訴人復抗辯：伊已依照兩造於八十七年四月三日之協調結論，完成上訴
        人要求之條件，提出結構技師事務所之鑑定意見，力鼎公司乃通知兩造同意
        以現況辦理驗收，是依法應已發生視同上訴人同意照現況驗收之效力，且兩
        造所定之協調結論亦具有變更原承攬契約條款之效力，故伊並無違約可言云
        云，並提出協調會議紀錄及力鼎公司八十七年七月廿一日函各一份為證（詳
        本院上訴卷一五五、一五七頁）。惟上訴人否認施工過程中，就擋土牆形狀
        不符部分召開過協調會，參以兩造果有召開協調會，力鼎公司豈會於八十六
        年九月四日工期已屆之後，函文請被上訴人就後扶壁式擋土牆之三角形後扶
        壁，依設計圖說改善處理，復於八十七年五月廿七日函覆被上訴人時，要求
        委請鑑定後再予辦理？此有上訴人所提上訴人及力鼎公司函文為憑（詳本院
        更(一)卷一０七至一一０之二頁）。至於被上訴人所提之協調會議記錄，未經
        出席人員簽章，則該記錄內容對於兩造是否具有拘束效力，不無疑問，況依
        該記錄結論所載：「一、扶壁式擋土牆形狀不符，由營造廠技師及顧問公司
        技師簽證結構安全‧‧‧」等語觀之，係就系爭扶壁式擋土牆形狀不符是否
        影響結構安全乙事，達成由專技師簽證結構安全之共識，尚難據以認定兩造
        已有變更原契約條款（特別是合約第三十二條約定）之合意，是被上訴人遽
        指上開協調會議結論，具有變更原承攬契約條款之效力，自無可採。另前揭
        力鼎公司八十七年七月廿一日函謂：「．．．『建請』同意以現況辦理估驗
        等後續事宜。」，僅係建議兩造依現況辦理估驗，故被上訴人稱力鼎公司已
        「同意」其該部分工程依現況辦理驗收，尚有誤會。且參以力鼎公司於八十
        九年三月十日函上訴人所附說明事項四：「後扶壁式擋土牆施作後形狀不符
        部分，因工程合約乃由貴所與承包商訂定，是否應依合約所附罰責辦理，應
        由貴所決定後通知本公司辦理後續作業。」（詳原審卷(二)六一頁），益徵力
        鼎公司並無代上訴人為同意依現況辦理驗收之意，是被上訴人所稱依法應已
        發生視同上訴人同意照現況驗收之效力云云，自屬無據。
      被上訴人另辯稱：施工與圖不符部分，業經上訴人同意驗收，上訴人自不得
        主張瑕疵擔保云云。查上訴人鑑於施工工期拖延甚久，垃圾場使用遙遙無期
        ，乃於八十七年一月廿六日，依據工程合約第十九條規定，先就掩埋區底層
        至Ａ型排水溝間不透水布、不織布、蛇籠、場內ＰＣ道路Ａ線、掩埋場內污
        水集氣設施、迴車道等，先行驗收，並未針對挖土方數量、水溝長度、擋土
        牆扶壁形狀驗收，有上訴人所提工程部分驗收記錄為憑（詳本院更１卷一一
        一頁），故被上訴人前開所辯，與事實不符，即非可採。
        又被上訴人辯稱：上訴人就掩埋場部分已驗收使用中，擋土牆係圍堵掩埋場
        山谷缺口之一道牆，類似水庫之水壩，故掩埋場之驗收，當然應及於築成碗
        形掩埋場之擋土牆云云。然兩造係依合約第十九條規定，先就掩埋區底層至
        Ａ型水溝之間設施先行部分驗收使用，並不包含扶壁式擋土牆，已如前述。
        又因被上訴人該部分施工與設計圖不符，經台灣省政府環境保護處行文予上
        訴人，並於建議及應改善事項乙欄第批註「因擋土牆與設計圖不符，故驗
        收時不得付款」等情，有上訴人提出之工程部分驗收紀錄報告及上開環境保
        護處八十七年九月三十日八七環四字第64646.號函各一份附卷可稽（詳原審
        卷(二)一一二至一一七頁），故被上訴人前揭所辯，亦無足採。
      上訴人復辯稱：本件工程合約書在開標時並無第三十二條條款，而係被上訴
        人得標後，派員攜帶公司及負責人印章至上訴人處用印簽約時，上訴人才臨
        時加註上去，事先並未經過被上訴人同意，被上訴人亦不知該契約內容已加
        註該條文，才會交由上訴人蓋章，且該加註條款違反誠實信用原則，故應屬
        無效云云，惟為上訴人所否認，況參諸上開第三十二條條文，雖係以書寫方
        式加註於合約書，惟以同一方式加註於合約書者，尚有第三十一條：禁止使
        用海砂及輻射污染鋼筋之內容，足見並非單就違約罰則之事為加註，且上開
        加註約定係列於合約最後，成為契約之一部分，緊接兩造之用印，是縱使該
        條文係上訴人臨時自行加註者，被上訴人於用印時即可輕易發現，實難諉為
        不知，此外，被上訴人復未能提出實據證明該條文係上訴人臨時自行所加註
        ，則其上開所辯顯與常情有違，殊難採信。
        又私法自治為民法之基本原則，申言之，國家原則上承認個人得依自己之法
        律行為，自由創造私法間之法律關係，從而法律行為除有違反強制或禁止之
        規定者、有背於公共秩序或善良風俗者，或不依法定方式者（民法第七十一
        條前段、七十二條及七十三條參照）等法定無效之情形外，均為有效，當事
        人間自應受其拘束，否則交易秩序無從維持。而契約乃法律行為之一種，必
        須當事人互相表示之意思一致，始得成立（民法第一百五十三條第一項參照
        ），此即契約自由之原則，因之當事人於締約前自應深思熟慮，於契約成立
        後若無前開無效之情形，縱有顯失公平之情形，亦難認屬無效。查本件兩造
        所訂立之工程合約書第三十二條約定，既係兩造本於契約自由之原則，依自
        由意志於事前經過磋商合意訂定，且非屬附合契約情形，揆諸前開說明，縱
        約定內容有顯失公平之情形，亦難遽認該約定條款無效（民法第七十四條、
        二百四十七條之一參照）。又行使權利，履行義務，應依誠實及信用之方法
        ，民法第一百四十八條第二項固定有明文，惟該條文旨在規範行使權利履行
        義務之方法，與權利及義務之內容無，故被上訴人所辯：該契約第三二條
        內容顯有違反誠實及信用原則，應為無效云云，亦有誤會之處。至於上開約
        定違約罰款是否過高，係另一問題（詳後所述），不得因而遽認該約定條款
        無效。
      基上說明，前揭「現況結算總表」Ｂ部分，所列掩埋區整地工程（含整地挖
        方、預留土堆置）、掩埋場擋土牆工程、污水收集工程及場外排水溝工程，
        雖均已完工，惟並未按圖施工之事實，係可歸責於被上訴人，已如前述，則
        上訴人援引民法第四百九十四條及兩造所訂合約第三十二條約定，主張減少
        報酬及罰款，即屬有據。
        被上訴人雖聲請勘驗現場，惟系爭垃圾場已開始啟用，掩埋區範圍並已堆填
        垃圾廢棄物，縱本院至現場履勘，亦無法確認完工當時之狀態，況系爭工程
        設計測量並無錯誤，被上訴人施工與圖不符，有可歸責事由，亦已如前述，
        故本院認無履勘現場必要，附此敘明。
  (三)上訴人得依民法第四百九十四條及兩造所訂合約第三十二條約定主張減少報酬及
    罰款，且該合約第三十二條約定：「乙方（即被上訴人）如未按圖施工，經甲（
    即上訴人）認定足以影響結構安全者，應拆除重做，不影響安全者，未按圖施工
    部分，除不予計價外，再予扣除六倍罰款。」（詳原審卷(一)八頁）。所謂「未按
    圖施工之部分，不予計價」，究係指該部分工程全部不予計價，抑或僅與圖不符
    之部分，不予計價？
    (1)查本件依「現況結算總表」所載，其Ｂ部分（即「已施工與圖不符」）之個別
      工程，經上訴人委由力鼎公司鑑定結果，係認：掩埋區整地工程，整地挖方少
      挖土方量，預留土堆置方面無剩餘預留土、掩埋場擋土牆工程形狀與原設計不
      符、污水收集工程部分有部分未按圖施工、場外排水溝較原設定之長度短少，
      此有力鼎公司出具之應扣款計算表一份附卷可稽（詳本院上訴卷一三六頁），
      且證人馮大耕亦於原審到庭證稱：「已施工與圖不符」部分，是指與原設計不
      符但已完成等語（詳原審卷(二)四一頁），堪認「現況結算總表」所載Ｂ部分工
      程，業已完成，縱令該工程有上訴人所指之前開瑕疵，仍無礙於前開工程業已
      完工之事實。以附表二編號04所示之場外排水溝工程為例，設計應作長度為六
      百七十三公尺，被上訴人僅施工六百十公尺，少作六十三公尺，就被上訴人已
      施作之六百十公尺部分，倘謂全然不予計價，依衡平原則觀之，顯非允當，況
      兩造合約關於施工與圖不符部分，除約定不予計價外，另有處以六倍罰款之規
      定，綜合以觀，所謂「未按圖施工，不予計價之部分」，應認僅限「被上訴人
      短作或少作之部分」，合先敘明。至於被上訴人雖主張其已完工之金額，應為
      該總表Ｔ部分總計四千九百五十三萬二千零九十五元，惟該總表Ｔ部分係指「
      現況總數」而言，已難認屬被上訴人實際已施工之總計價金額，況Ｔ部分金額
      ，與Ａ、Ｂ兩部分之總和（即四千九百十三萬九千二百九十五元），亦有出入
      之處，故被上訴人上開主張，尚嫌乏據，併先敘明。
    (2)再觀諸兩造合約第三十二條約定：「乙方（即被上訴人）如未按圖施工，經甲
     （即上訴人）認定足以影響結構安全者，應拆除重做，不影響安全者，未按圖
      施工部分，除不予計價外，再予扣除六倍罰款。」（詳原審卷(一)八頁）。所謂
      「再予扣除六倍罰款」，核其性質，係強制被上訴人必須按圖施工，以確保系
      爭工程符合設計，屬於懲罰性之違約金，故上訴人主張該約定具有懲罰性質，
      為違約金之約定，應屬可採。惟按約定之違約金額過高者，法院得減至相當之
      數額，民法第二百五十二條定有明文。又當事人約定之違約金是否過高，須依
      一般客觀事實，社會經濟狀況，當事人所受損害情形及債務人如能依約履行時
      ，債權人可享受之一切利益為衡量標準，而債務人已為一部履行者，亦得比照
      債權人所受利益減少其數額（最高法院四十九年度台上字第八○七號判例參照
      ）。查本件兩造就「不影響安全者，未按圖施工部分」約定之違約金為「除不
      予計價外，再予扣除六倍罰款。」，相當於處以被上訴人七倍工程款之違約金
      ，顯然過高，自有予以酌減之必要。惟參酌嘉義縣民雄鄉因人口數居嘉義縣之
      冠，加以境內有二處工業區及外來人口，原有垃圾、廢棄場幾近飽和，經專家
      設計整地挖方至少須九七四四三立方公尺之挖土量，耗費公帑六千餘萬元興建
      之垃圾場，始可維持一定之年限及容量，然被上訴人少挖土方八六０四立方公
      尺，少挖數量占百分之八‧八三，另場外Ｂ型排水溝原設計為六百七十三公尺
      ，被上訴人僅施作六百十公尺，短作比率為百分之九‧三六，垃圾場之圓周部
      分明顯短少，導致容量變少，影響垃圾場容量甚鉅。又污水收集井設計為十公
      尺，被上訴人僅挖掘九公尺，亦同樣影響垃圾處理容量，又根據國立嘉義大學
      之鑑定報告可知，擋土牆之背填土廢棄物高度達擋土牆之全高，且水位高達擋
      土牆全高時，被上訴人施作之梯型斷面尺寸，即不合乎設計規定，有被上訴人
      所提前開鑑定報告在卷可稽（詳本院上訴卷七七、七九頁），易言之，在廢棄
      物及水位達到擋土牆全高時，上訴人即可能須補強或加以重建擋土牆。準此，
      因被上訴人施工與設計不符，致垃圾場容量與壽命，較原先設計減少，殆無疑
      義，參以現今人民權利意識高漲，垃圾廢棄物之場址，一地難求，因被上訴人
      施工瑕疵，致上訴人將來須提早面臨另尋垃圾場址等情，本院認兩造約定之違
      約金，以酌減至未按圖施工部分之工程款五倍為當，即除就未按圖施工部分之
      工程不予計價外，另扣除四倍之罰款，超過部分則均屬過高，不應准許，準此
      ，依力鼎公司出具為兩造所不爭之「應扣款計算表」、「營繕工程現況結算明
      細表」（下稱明細表），計算上訴人得依民法第四百九十四條及合約三十二條
      約定，主張減少報酬及罰款金額如下：
      掩埋區整地工程部分：
      (甲)整地挖方：依兩造約定被上訴人應挖土方量為九七四四三立方公尺（詳明
          細表第一頁），因未按圖施工，僅挖土方八八八三九立方公尺，少挖八六
          ０四立方公尺，每立方公尺單價三八．三一元（詳明細表第一頁），計三
          十二萬九千六百十九元（元以下四捨五入），詳如附表三編號01所示。此
          部分除不予計價外，並扣除四倍違約金一百三十一萬八千四百七十六元，
          合計一百六十四萬八千零九十五元。
        (乙)預留土堆置：預留土為整地挖方和回填方之差異量，因實算後填方大於挖
          方，故無剩餘預留土，該筆金額十四萬八千五百零九元（元以下四捨五入
          ）（詳明細表第一頁），詳如附表三編號02所示，該部分除不予計價外，
          另扣除四倍違約金五十九萬四千零三十六元，合計七十四萬二千五百四十
          五元。
      污水收集工程部分：關於污水收集井乙式，單價為五十六萬六千八百二十六
        ．０四元（詳上開總表第一頁），原設計為十公尺深，經力鼎公司依實做數
        量計算，計價為五十一萬零一百四十三元（元以下四捨五入），有五萬六千
        六百八十三元之工程未按圖施工，詳如附表三編號03所示，該部分不予計價
        外，並應扣除四倍罰款二十二萬六千七百三十二元，合計二十八萬三千四百
        十五元。
      場外排水溝工程部分：Ｂ型場外排水溝，經力鼎公司實地丈量，較設計長度
        短少六十三公尺，每公尺三千一百六十．七四元（詳明細表第五頁），計十
        九萬九千一百二十七元（元以下四捨五入），詳如附表三編號04所示，該部
        分不予計價外，並應扣除四倍罰款七十九萬六千五百零八元，合計九十九萬
        五千六百三十五元。
      掩埋場擋土牆工程部分：本件掩埋場擋土牆工程其中後扶壁式擋土牆扶壁工
        程，計價二百七十三萬六千三百二十三元（元以下四捨五入），詳如附表三
        編號05所示（詳明細表第三頁），應不予計價外，另扣除四倍違約金一千零
        九十四萬五千二百九十二元，合計一千三百六十八萬一千六百十五元。
      以上金額，合計為一千七百三十五萬一千三百零五元。上訴人主張依約罰款
        金額，於前揭金額內，為有理由。依被上訴人主張可請求之工程款為一千零
        二十六萬四千二百八元，經扣減不計價與處罰款後，已無餘額。上訴人主張
        ，伊已無付款義務，尚屬可採。
五、從而，被上訴人本於契約關係，請求上訴人給付工程款並加付法定遲延利息，為
    無理由，應予駁回。其假執行之聲請，亦因訴之駁回而失所附麗，應併予駁回。
    原審就此部分判命上訴人給付，並依兩造聲請就該部分為准、免假執行之宣告，
    尚有未洽，上訴意旨指摘原判決此部分不當，求予廢棄改判，為有理由，應由本
    院就此部分，予以廢棄改判主文所示。
六、結論：本件上訴為有理由，依民事訴訟法第四百五十條、第七十八條，判決如主
    文。
中      華      民      國    九十二    年        七      月      八    日
                                    臺灣高等法院臺南分院民事第一庭
~B1審判長法官  王    惠    一
~B2      法官  張    世    展
~B3      法官  吳    上    康
右為正本係照原本作成。
如對本判決上訴，須於判決送達後十日內向本院提出上訴狀，未表明上訴理由者，應
於上訴後十日內，向本院提出理由書。
中      華      民      國    九十二    年        七      月      十    日
                                        法院書記官  易    慧    玲
附表一：
┌─┬────────┬────────┬─┬──────────┬───────┐
│編│    工程項目    │    工程金額    │編│      費用項目      │  費用金額    │
│號│                │   （新台幣）   │號│                    │ （新台幣）   │
├─┼────────┼────────┼─┼──────────┼───────┤
│01│掩埋區整地工程  │  0000000.71元  │  │勞工安全環保衛生費及│  112846元    │
├─┼────────┼────────┤05│包商品質管制作業費  │              │
│02│污水收集工程    │  566826.04元   │  │                    │              │
├─┼────────┼────────┼─┼──────────┼───────┤
│03│場外排水構工程  │  0000000.02元  │06│包商利潤費及什費    │  78988.48元  │
├─┼────────┼────────┼─┼──────────┼───────┤
│04│掩埋場擋土牆工程│  0000000.17元  │07│營造稅5%            │  573730.52元 │
├─┴────────┴────────┴─┴──────────┴───────┤
│總計：127,690,458元。                                                           │
└────────────────────────────────────────┘
附表二：
┌─┬─────┬──────┬────┬──────┬─────┬──────────┐
│編│工程項目  │工程應施作之│實際施作│短作之數量或│單價或定價│短作或施工不符部分之│
│號│          │數量或樣式  │之數量  │施工不符部分│   (元)   │金額(元以下四拾五入)│
├─┼─────┼──────┼────┼──────┼─────┼──────────┤
│01│整地挖方  │97,443立方公│88,839立│8604立方公尺│38.31     │329,619元           │
│  │          │尺          │方公尺  │            │          │(00000-00000)x38.31 │
├─┼─────┼──────┼────┼──────┼─────┼──────────┤
│02│預留土堆置│整地挖方與回│無剩餘預│無剩餘預留土│148509.16 │148,509元           │
│  │          │填方之差異量│留土    │            │          │                    │
├─┼─────┼──────┼────┼──────┼─────┼──────────┤
│03│污水收集  │下挖深度10m │下挖9m  │少挖1m      │566826.04 │56683(566826.04x10%)│
├─┼─────┼──────┼────┼──────┼─────┼──────────┤
│04│場外排水溝│673m        │610m    │少作63m     │3160.74   │199,127元           │
│  │          │            │        │            │          │(673-610x3160.74)   │
├─┼─────┼──────┴────┴──────┼─────┼──────────┤
│05│擋土牆扶壁│實際施作形狀與原設計形狀不符        │0000000.17│2,736,323元         │
└─┴─────┴──────────────────┴─────┴──────────┘


司法院資訊處製作；財團法人民間司法改革基金會備份。
